ACORDAO-COMPLETO-2549268

ACÓRDÃO 6056/2022 ATA 33/2022 - PRIMEIRA CÂMARA

VISTOS, relatados e discutidos estes autos em que se aprecia ato de alteração de aposentadoria emitido pelo Ministério da Agricultura, Pecuária e Abastecimento em favor de Adalberto Caetano.
ACORDAM os Ministros do Tribunal de Contas da União, reunidos em sessão da 1ª Câmara, ante as razões expostas pelo Relator e com fundamento no art. 71, inciso III, da Constituição Federal de 1988, c/c os arts. 1º, inciso V, e 39, inciso II, da Lei 8.443/1992, e com o art. 260, § 4º, do Regimento Interno, em:
9.1. considerar legal o ato de alteração da aposentadoria de Adalberto Caetano, concedendo-lhe registro, com ressalva em relação ao lançamento equivocado de parcela de incorporação de quintos;
9.2. encaminhar cópia deste acórdão ao Ministério da Agricultura, Pecuária e Abastecimento, com a informação de que o inteiro teor do relatório e do voto que o fundamentam está disponível no endereço eletrônico www.tcu.gov.br/acordaos.

Ato de aposentadoria emitido pelo Ministério da Agricultura, Pecuária e Abastecimento, enviado ao TCU para fins de análise e julgamento.

Primeira Câmara

3. Interessado: Adalberto Caetano (XXX.199.901-XX)

13.1. Ministros presentes: Walton Alencar Rodrigues (Presidente), Benjamin Zymler e Jorge Oliveira (Relator).
13.2. Ministro-Substituto convocado: Weder de Oliveira.
13.3. Ministro-Substituto presente: Augusto Sherman Cavalcanti.

JORGE OLIVEIRA

Adoto como relatório o seguinte excerto da instrução elaborada na Secretaria de Fiscalização de Integridade de Atos e Pagamentos de Pessoal e de Benefícios Sociais - Sefip, que contou com a anuência da instância supervisora da unidade e do Ministério Público junto ao TCU - MPTCU (peças 5/7) :
"Exame das Constatações
Ato: 65633/2019 - Alteração - Interessado (a) : ADALBERTO CAETANO - CPF: XXX.199.901-XX
Parecer do Controle Interno: considerar o ato Legal.
Constatações e análises: 
9.1.1. Houve o registro de pelo menos uma rubrica com 'Denominação para análise pelo TCU = Vantagem de caráter pessoal (82107 - VPNI ART.62-A LEI 8112/90 - AP (Vantagem de caráter pessoal - VPNI art. 62-A Lei 8.112/90) - R$ 2.347,84) .
Justificativa do Gestor de Pessoal: Não há. Verificação efetuada no âmbito do TCU.
Análise do Controle Interno:  Não há. Verificação efetuada no âmbito do TCU.
Análise da Equipe Técnica: Legal
A concessão da vantagem de quintos ou décimos está em consonância com a jurisprudência deste Tribunal e os critérios das Leis 8.911/1994 e 9.624/1998 (os períodos anteriores a 8/4/1998 são suficientes para a incorporação da vantagem de quintos) .
9.1.2. Ato com anexo do tipo Laudo médico (Adalberto Caetano) 
Justificativa do Gestor de Pessoal: Não há. Verificação efetuada no âmbito do TCU.
Análise do Controle Interno:  Não há. Verificação efetuada no âmbito do TCU.
Análise da Equipe Técnica: Legal
Trata-se de ato de alteração de aposentadoria que teve como objetivo a inclusão da vantagem do art. 190 da Lei 8.112/1990.
Para isso, o Gestor de Pessoal anexou Laudo Médico visando comprovar a existência de alguma das doenças especificadas no art. 186, § 1º, da citada Lei 8.112/1990.
Consoante Laudo Médico anexado ao ato, assinado por Junta Médica Oficial, consta que o servidor é portador de doença especificada em lei (doença de Parkinson) , o que garante a concessão da citada vantagem.
Em razão disso, esta Unidade Técnica propõe a legalidade do ato de alteração nesse aspecto por atender os requisitos legais.
9.1.3. Houve o registro de pelo menos uma rubrica com 'Denominação para análise pelo TCU = Vantagem de caráter pessoal (00025 - OPCAO DAS - PESSOAL PERMANENTE (Vantagem de caráter pessoal - Incorporação de opção de função) - R$ 2.359,86) .
Justificativa do Gestor de Pessoal: Não há. Verificação efetuada no âmbito do TCU.
Análise do Controle Interno:  Não há. Verificação efetuada no âmbito do TCU.
Análise da Equipe Técnica: Ilegal
É ilegal a concessão cumulativa das vantagens de quintos e opção, situação vedada pelo art. 193, § 2º, da Lei 8.112/1990 e art. 7º, parágrafo único, da Lei 9.624/1998.
No âmbito do Acórdão 2988/2018-TCU-Plenário (Ministra-Relatora Ana Arraes) este Tribunal deixou assente de que os servidores que tenham satisfeito os pressupostos temporais no art. 193 da Lei 8.112/1990 e os requisitos para aposentadoria até 18/1/1995, podem acrescer aos proventos de inatividade, deferidos com base na remuneração do cargo efetivo, o valor da função de confiança ou a vantagem dos quintos/décimos/VPNI, de forma não cumulativa, em razão da vedação contida no § 2º do próprio art. 193 da Lei 8.112/1990.
Nesse caso, uma vez que houve o implemento dos requisitos das duas vantagens, o servidor deverá escolher apenas uma delas (quintos ou opção) .
O quadro resumo de ocorrências e, quando for o caso, o detalhamento da norma legal e da jurisprudência para as inconsistências acima elencadas encontra-se no anexo II dessa instrução. 
 (...) 
CONCLUSÃO
A abrangência e a profundidade das verificações levadas a efeito fundamentam convicção de que o ato 65633/2019 pode ser apreciado pela ilegalidade, em razão das irregularidades apontadas no item Exame das Constatações desta instrução, que representam afronta à legislação e à jurisprudência de referência
PROPOSTA DE ENCAMINHAMENTO
Ante o exposto, com fundamento no art. 71, inciso III, da Constituição Federal, no art. 1º, inciso V, e art. 39, incisos I e II, da Lei 8.443/1992, no art. 260 do Regimento Interno do Tribunal de Contas da União, propõe-se: 
Considerar ILEGAL e recusar registro do ato de Aposentadoria 65633/2019 - Alteração de ADALBERTO CAETANO do quadro de pessoal do órgão/entidade MINISTÉRIO DA AGRICULTURA, PECUÁRIA E ABASTECIMENTO, com base nos arts. 71, inciso III, da Constituição Federal, 1º, inciso V, e 39, inciso II, da Lei 8.443/1992 e 260, § 1º, do Regimento Interno.
Com fulcro no art. 262, caput, do Regimento Interno deste Tribunal, determinar ao órgão/entidade MINISTÉRIO DA AGRICULTURA, PECUÁRIA E ABASTECIMENTO que: 
uma vez que implementou os requisitos para as vantagens de quintos e opção, o servidor deverá escolher apenas uma delas, uma vez que é ilegal o pagamento cumulativo.
no prazo de trinta dias, contados da ciência da decisão, envie a este Tribunal documentos comprobatórios de que o (a) interessado (a) cujo ato foi impugnado está ciente do julgamento deste Tribunal.
emita novo ato, livre da irregularidade ora apontada, em substituição ao ato de Aposentadoria de ADALBERTO CAETANO, submetendo-o à nova apreciação por este Tribunal, na forma do artigo 260, caput, também do Regimento.
dê ciência, no prazo de quinze dias, contados da notificação, do inteiro teor desta deliberação (a) o interessado (a) , alertando-o (a) de que o efeito suspensivo proveniente da interposição de eventuais recursos junto ao TCU não o (a) exime da devolução dos valores percebidos indevidamente, caso o recurso não seja provido.
dispense a devolução dos valores indevidamente recebidos de boa-fé até a data da ciência do órgão/entidade MINISTÉRIO DA AGRICULTURA, PECUÁRIA E ABASTECIMENTO, do acórdão que vier a ser proferido, com base no Enunciado 106 da Súmula da Jurisprudência do TCU."
É o relatório.

não há.

Procurador Marinus Eduardo De Vries Marsico

APOSENTADORIA. ATO ORIGINAL JULGADO LEGAL PELO TCU. ATO DE ALTERAÇÃO SUPERVENIENTE PARA INTEGRALIZAÇÃO DOS PROVENTOS NOS TERMOS DO ART. 190 DA LEI 8.112/1990. ERRO DE PREENCHIMENTO DO FORMULÁRIO E-PESSOAL, NO QUAL CONSTA ACUMULAÇÃO DE QUINTOS COM PARCELA "OPÇÃO". COMPROVAÇÃO DE QUE A PARCELA IRREGULAR NÃO CONSTA DOS CONTRACHEQUES. LEGALIDADE DO ATO. RESSALVA EM RELAÇÃO À FALHA QUE DEIXOU DE EXISTIR, NOS TERMOS DO ART. 260, §4º, DO REGIMENTO INTERNO.

APOSENTADORIA (APOS)

Secretaria de Fiscalização de Integridade de Atos e Pagamentos de Pessoal e de Benefícios Sociais (Sefip)

Trata-se de ato de alteração de aposentadoria em favor de Adalberto Caetano, encaminhado pelo Ministério da Agricultura, Pecuária e Abastecimento.
O ato em apreciação foi emitido com o objetivo de conceder a vantagem prevista no art. 190 da Lei 8.112/1990, tendo em vista a constatação de que o ex-servidor é portador de doença especificada em lei, consoante laudo médico anexado. Tal alteração não teve o condão de modificar o fundamento da aposentadoria voluntária, com proventos proporcionais, para aposentadoria por invalidez permanente, com proventos integrais, mas tão somente conceder a referida vantagem ao servidor que atende aos requisitos legais, como supedâneo para a integralização do provento. 
Observo que o ato original de aposentadoria fora originalmente julgado ilegal pelo TCU, por meio da Decisão 119/1993, Relator: Ministro Marcos Vinicios Vilaça, em decorrência da inclusão da parcela denominada "Opção Função - Aposentado", que na verdade constitui a incorporação de cinco quintos da função DAS-101.2, exercida entre 25/10/1974 e 1º/5/1989. 
Em sede de pedido de reexame, o Tribunal reformou a deliberação anterior e, por meio da Decisão 331/1996, Revisor: Ministro Adhemar Paladini Ghisi, julgou o ato legal, concedendo-lhe registro.
Conforme consta do relatório precedente, a Sefip, com o apoio do MPTCU, manifestou-se pela ilegalidade do ato de alteração, em razão de impropriedade identificada na acumulação de quintos com a vantagem "opção". Todavia, em consulta aos contracheques do servidor aposentado no sistema corporativo E-Pessoal, minha assessoria constatou que nunca houve o pagamento cumulativo. O servidor recebe tão somente a parcela de incorporação de quintos decorrente de exercício de função comissionada. 
Infere-se, portanto, ter havido falha no preenchimento do sistema pelo órgão de origem. Assim, não subsistindo a irregularidade constante da acumulação indevida de quintos com "opção", o caso impõe a aplicação da regra prevista no art. 260, §4º, do Regimento Interno:
§ 4º Os atos que, a despeito de apresentarem algum tipo de inconsistência em sua versão submetida ao exame do Tribunal, não estiverem dando ensejo, no momento de sua apreciação, a pagamentos irregulares, serão considerados legais, para fins de registro, devendo ser consignada no julgamento a ressalva em relação à falha que deixou de existir.
Nesse cenário, ao averiguar a inovação trazida pelo ato de alteração da aposentadoria do interessado, observa-se que ele sobreveio unicamente para integralizar seus proventos, com amparo no art. 190 da Lei 8.112/1990, não havendo qualquer impropriedade quanto a esse aspecto, o que conduz à legalidade e registro da concessão, com anotação da ressalva em relação à falha que deixou de existir.
Ante o exposto, VOTO pela adoção da minuta de acórdão que submeto a este Colegiado.
TCU, Sala das Sessões, em 20 de setembro de 2022.
JORGE OLIVEIRA 
Relator